【裁判字號】    98,台上,7657
【裁判日期】    981217
【裁判案由】    偽造有價證券等罪
【裁判全文】
最高法院刑事判決            九十八年度台上字第七六五七號
上  訴  人  台灣高等法院檢察署檢察官
上  訴  人
（被  告）  乙○○
被      告  甲○○
上列上訴人等因被告等偽造有價證券等罪案件，不服台灣高等法
院中華民國九十八年八月五日第二審更審判決（九十六年度上更
(二)字第三八七號，起訴案號：台灣基隆地方法院檢察署八十九年
度偵字第一六九三、一七五七、二一六七號），提起上訴，本院
判決如下：
    主  文
上訴駁回。
    理  由
按刑事訴訟法第三百七十七條規定，上訴於第三審法院，非以判
決違背法令為理由，不得為之。是提起第三審上訴，應以原判決
違背法令為理由，係屬法定要件。如果上訴理由書狀並未依據卷
內訴訟資料，具體指摘原判決不適用何種法則或如何適用不當，
或所指摘原判決違法情事，顯與法律規定得為第三審上訴理由之
違法情形，不相適合時，均應認其上訴為違背法律上之程式，予
以駁回。本件原判決撤銷第一審關於上訴人即被告乙○○部分之
科刑判決，改判依修正前刑法牽連犯關係從一重論處乙○○共同
連續犯偽造有價證券罪罪刑，已詳敘認定犯罪事實所憑之證據及
其認定之理由，並對乙○○所辯各節，如何不足採信，均已依據
卷內資料，詳予指駁及說明，從形式上觀察，並無任何違背法令
之處。乙○○上訴意旨略以：伊純屬人頭，沒有偽造有價證券，
同案被告王合敏亦於第一審證稱整件事只有伊與林路知情，原
判決未詳予調查，即以王合敏不利之陳述為據，採證難認適法；
本件是在未經任何機關通知下，主動向內政部警政署航空警察局
（下稱航警局）供承參予犯罪之事實，符合自首要件，原判決未
依法減刑，顯有不適用法則之違誤；原判決事實認定乙○○與王
合敏等人有犯意聯絡及行為分擔，即認彼此間有所認識且有商議
，惟理由僅予說明與王合敏有所認識，亦有判決不備理由云云。
惟查：犯罪事實之認定，證據之取捨及其證明力之判斷，乃事實
審法院自由判斷之職權，如其取捨不違背經驗法則與論理法則，
即不得指為違法，而據為上訴第三審之理由。原判決依憑乙○○
之部分供述，證人即共同被告王合敏、張錦堂、MICHAEL TIEN－
BUI、TRAN THERESE、TANGAVELOU JEAN-PAUL（ 分別經第一審及
原審更（一）審判決有罪確定）於警詢、第一審及原審之證述，
證人黃世達、蔡汶倫之證言，扣案偽造之「林家福」身分證、印
章、支票及存摺，參酌卷附之開戶資料存款憑條、存戶印鑑卡、
開戶資料登錄單、存款憑條、取款憑條、簽發台支申請書、匯款
單、照片、住宿旅客登記表、華南商業銀行儲蓄部函、台灣銀行
營業部函，以及卷內其他證據調查之結果，綜合判斷，認乙○○
確有如事實欄所載之犯行，並敘明乙○○與王合敏等人有如何之
犯意聯絡及行為分擔，由乙○○交付照片予王合敏偽造林家福身
分證後，偽以林家福身分再配合金主開戶存錢，申請存款簿作為
賭博匯款之用，再將開立台灣銀行支票交給王合敏影印偽造支票
，由張淼聲等人持偽造支票到麗星郵輪上賭博騙錢朋分，及共同
被告王合敏所供整件事只有伊與林路知情云云，屬迴護被告之
詞，不足為乙○○有利認定之理由稽詳，所為論斷無違經驗法則
及論理法則，亦無所指理由不備、矛盾之違法情形存在。又刑法
第六十二條所規定之自首，以對於未發覺之罪，向有偵查權之機
關或公務員自承犯罪，進而接受裁判為要件。是具有裁判上一罪
關係之犯罪，倘其中一部分犯罪已先被有偵查權之機關或公務員
發覺，行為人方就未被發覺之部分，自動供認其犯行時，即與上
開自首之要件不符，自不得適用自首之規定減輕其刑。乙○○於
民國八十九年四月十三日於台灣銀行松江分行擬提領「林家福」
戶頭內新台幣一千二百萬元現金時，經銀行職員黃世達發現有行
使偽造文書之犯行而報警查獲，對於乙○○行使偽造特種文書、
偽造私文書部分，斯時已為警所發覺（見偵字第七八四六號卷第
五至七頁），嗣乙○○雖於八十九年四月十九日主動向航警局供
承偽造有價證券之犯行部分（見偵字第一七五七號卷第九頁），
因前後犯行間有方法結果之裁判上一罪關係，其事後供陳偽造有
價證券犯行，自不生自首之效力，原判決未依自首規定減刑無違
法可言。乙○○上訴意旨，對於原判決究竟如何違背法令，並未
依據卷內資料為具體指摘，徒憑己見，對於原審採證認事之職權
行使，任意指摘，自非適法之第三審上訴理由，其就偽造有價證
券及行使偽造私文書部分上訴違背法律上之程式，應予駁回。至
乙○○牽連犯刑法第二百十六條、第二百十二條之行使偽造特種
文書罪部分，係屬刑事訴訟法第三百七十六條第一款所列不得上
訴於第三審法院之案件，得上訴之行使偽造有價證券、行使偽造
私文書部分之上訴，既非合法，本院自無從依審判不可分原則，
就前述不得上訴部分，併為實體上裁判，此部分之上訴，自非法
之所許，應併予駁回。另檢察官就被告犯罪事實，應負舉證責任
，並指出證明之方法，為刑事訴訟法第一百六十一條第一項所明
定。因此，檢察官對於起訴之犯罪事實，應負實質之舉證責任。
倘其所提出之證據，不足為被告有罪之積極證明，或其闡明之證
明方法，無從說服法院形成被告有罪之心證，基於無罪推定之原
則，自應為被告無罪之諭知。而認定犯罪事實所憑之證據，無論
直接或間接證據，其為訴訟上之證明，須於通常一般之人均不致
有所懷疑，而得確信其為真實之程度者，始得據為有罪之認定，
倘其證明尚未達到此一程度，而有合理之懷疑存在時，事實審法
院復已就其心證上理由予以闡述，敘明其如何無從為有罪之確信
，因而為無罪之判決，尚不得任意指為違法。本件原判決經審理
結果，認不能證明被告甲○○有起訴書所載偽造有價證券、行使
偽造私文書之犯罪，因而撤銷第一審科刑判決，改判諭知甲○○
無罪，已詳敘其取捨證據之結果及無從為有罪判決之心證理由。
從形式上觀察，無足以影響判決結果之違法情形存在。檢察官上
訴意旨略以：同案被告乙○○於警詢、偵查中具體明確指證甲○
○係提供資金及夥同至銀行開戶其中之一人，原判決僅以乙○○
事後所述身高比例與甲○○未符，不採其證詞，未斟酌二人接觸
時間非短，乙○○應無誤認其面貌特徵，況身材矮胖無恆一標準
，乙○○與甲○○並無仇隙，應無誣指，原判決未審酌於此，遽
為甲○○有利認定，有違經驗及論理法則；原審對於甲○○有無
禿頭，攸關乙○○指認真實性，均未調查審認，亦有審判期日應
調查證據未予調查之違法云云。惟查：原判決以檢察官認甲○○
有共同連續犯偽造有價證券等犯行，無非係以共同被告乙○○、
張錦堂之供述為其論據。然甲○○堅決否認有何偽造有價證券等
犯行，而同案被告張錦堂於警詢中指稱由甲○○交付偽造支票予
MICHAEL TIEN BUI到船上賭博云云，係迴護其子即共同正犯張淼
聲，無足可採，另據同案被告MICHAEL TIEN BUI及TRAN THERESE
於警詢、第一審及原審中均證陳偽造支票是張錦堂之子張淼聲所
交付明確。本件甲○○有犯罪嫌疑，始於張錦堂指訴後，偵查人
員才於調查其他共同被告時，提出甲○○口卡供指認，乙○○於
警詢指認甲○○照片前，並不知甲○○姓名，且其所稱用伊身材
標準，伊身高一百六十六公分，甲○○較伊矮胖，亦與甲○○所
供伊身高一百七十五公分，有明顯差距，乙○○自承與其接觸時
間非短，對其身高特徵應無誤記之情，況經原審調取甲○○八十
九年間國內銀行帳戶資料，亦無提領近千萬元紀錄可稽，本件除
乙○○、張錦堂有瑕疵之指訴外，並無其他相關之證據可資證明
，尚不能以推測之方法認甲○○有共同偽造有價證券等犯行。因
認檢察官所舉之事證，尚不足為甲○○有罪之認定，已詳加闡述
、說明。所為論斷，核無違背客觀存在之經驗法則及論理法則，
尚難漫指為違法。又刑事訴訟法所稱依法應於審判期日調查之證
據，係指與待證事實有重要關係，在客觀上顯有調查必要性之證
據而言，其範圍並非漫無限制，必其證據與判斷待證事實之有無
，具有關聯性，得據以推翻原判決所確認之事實，而為不同之認
定，若證明之事項已臻明瞭，自均欠缺其調查之必要性，未為無
益之調查，無違法之可言。原判決已敘明乙○○指述甲○○參與
犯罪有其矛盾而不可採為被告不利認定之理由稽詳，要非無據，
原審對於甲○○於八十九年間有無禿頭一節，未再作不必要之調
查，要難指為違法。檢察官上訴意旨，對於原判決究竟如何違背
法令，並非依據卷內資料為具體指摘，徒憑己見，對於原審取捨
證據之職權行使，任意爭執，難謂已符合首揭法定上訴要件，其
就偽造有價證券、行使偽造私文書部分上訴違背法律上之程式，
應予駁回。按上訴得對於判決之一部為之，未聲明為一部者，視
為全部上訴，刑事訴訟法第三百四十八條第一項定有明文。檢察
官對原判決不服，提起第三審上訴，未聲明為一部上訴，依前開
規定，應視為全部上訴（即關於洗錢防制法、行使偽造特種文書
部分視為已上訴）。第三審上訴書狀，應敘述上訴之理由，其未
敘述者，得於提起上訴後十日內補提理由書於原審法院，已逾上
述期間，而於第三審法院未判決前仍未提出上訴理由書狀者，第
三審法院應以判決駁回之，刑事訴訟法第三百八十二條第一項、
第三百九十五條後段規定甚明。檢察官就甲○○違反洗錢防制法
第九條第一項無罪部分，於九十八年八月二十八日提起上訴，惟
對原判決此部分有如何之違法，上訴理由均未及，迄今逾期已
久，於本院未判決前仍未提出，依上開規定其上訴自非合法，應
予駁回。又刑事訴訟法第三百七十六條所列各罪之案件，經第二
審判決者，不得上訴於第三審法院，為該法條所明定。本件甲○
○被訴行使偽造特種文書部分，核屬刑事訴訟法第三百七十六條
第一款之案件。依首開說明，既經第二審判決，自不得上訴於第
三審法院。檢察官就此部分猶提起上訴，顯為法所不許，亦應併
予駁回。
據上論結，應依刑事訴訟法第三百九十五條，判決如主文。
中    華    民    國  九十八  年  十二    月   十七   日
                      最高法院刑事第十一庭
                          審判長法官  石  木  欽
                                法官  洪  佳  濱
                                法官  韓  金  秀
                                法官  段  景  榕
                                法官  周  煙  平
      本件正本證明與原本無異
                                      書  記  官
中    華    民    國  九十八  年  十二    月  二十二  日
                                                      R


司法院資訊處製作；財團法人民間司法改革基金會備份。
